【裁判字號】    98,勞訴,17
【裁判日期】    980619
【裁判案由】    給付工資
【裁判全文】
臺灣臺北地方法院民事判決              98年度勞訴字第17號
原      告  丁○○
            戊○○
            乙○○
                        之2
兼    共同
訴訟代理人  辛○○
被      告  台灣電視事業股份有限公司
法定代理人  己○
訴訟代理人  庚○○
            丙○○
上列當事人間給付工資事件，本院於民國98年6月10日言詞辯論
終結，判決如下：
    主  文
原告之訴及假執行之聲請均駁回。
訴訟費用由原告負擔。
    事實及理由
壹、程序方面：
    按訴狀送達後，原告不得將原訴變更或追加他訴，但擴張或
    減縮應受判決事項之聲明者，不在此限，民事訴訟法第255
    條第1項第3款定有明文。本件原告4人起訴時原請求被告應
    分別給付原告辛○○新台幣（下同）330,260元、給付原告
    丁○○246,207元、給付原告戊○○137,711元、給付原告乙○○178,088元，及均自起訴狀繕本送達翌日起至清償日止
    ，按年息5％計算之利息；嗣於98年1月6日言詞辯論期日擴
    張請求內容如後列聲明，核僅單純擴張應受判決事項之聲明
    ，揆之首揭規定，其訴之變更即屬合法，應予准許，合先敘
    明。
貳、實體方面：
一、原告主張：原告4人自民國70年7月起陸續受僱於被告，並於
    94年1月至95年11月間，先後申請退休、離職，依據被告頒
    行工作規則（下稱系爭工作規則）第8章第47條第1項關於節
    金規定：「本公司每年對員工發給相當於薪資1至3個月之節
    金」等語，堪認節金之給與乃勞雇雙方權利義務內容，而屬
    勞工勞務之對價，當受勞動基準法薪資事項之保障，且被告
    於91年以前，每年均依工作規則約定，發給員工相當於薪資
    3個月之節金，迄91年至95年間，被告方引勞動基準法第10
    條第2款規定，謂年終獎金係雇主恩給或福利，屬非經常性
    給付，並以營運不佳為由，片面刪減原告之節金，而僅發放
    0.33、0.7、0.33、0.5、0.34個月的節金，5年合計僅發放
    2.2個月的節金，實已違反兩造間勞動契約約定而損害原告
    既得利益，況被告已於97年間與訴外人臺灣電視公司產業工
    會（下稱工會）協議，對95年12月31日前在職且到職滿1年
    之員工發放0.5個月節金，顯見被告承認並同意履行系爭工
    作規則規定之給付義務，原告自有權訴請被告依原告退休前
    最後1個月薪資計算，補發各原告前5個年度短發共計2.8個
    月薪資之節金。並聲明：被告應給付原告辛○○351,491元
    、給付原告丁○○265,766元、給付原告戊○○148,718元、
    給付原告乙○○178,088元，及均自起訴狀繕本送達被告之
    翌日起至清償日止，按年息5％計算之利息；並陳明願供擔
    保請准宣告假執行。
二、被告則抗辯：
  (一)依勞動基準法第2條第3款及同法施行細則第10條規定，「節
    金」明顯係排除在「工資」範圍，乃員工福利事項，非屬勞
    務之對價，亦非必然發生而屬經常性之給與，自不受勞動基
    準法關於工資事項之保障，故被告修訂節金發放之規定，無
    需經勞資雙方議定，且被告於91至95年間確實存在年年嚴重
    虧損而無盈餘之事實，被告考量自身財務狀況，為降低虧損
    以維持業務正常運作，避免公司無法繼續經營，自有變更系
    爭工作規則之必要，被告乃與訴外人產業工會協議，暫停適
    用系爭工作規則第47條第1項規定，業經工會同意。而以原
    告當時均為工會會員，原告辛○○、丁○○、乙○○在職期
    間且任管理部主管職，原告戊○○時任總經理機要秘書，對
    被告營運狀況及政策知之甚詳，原告等於91至96年間收受節
    金後，仍繼續提供勞務且未於事後表示任何異議，可視為已
    同意被告按被告公司營運狀況發給員工節金，而變更工作規
    則第47條第1項之規定。
    詎於離職2至3年後請求被告發給節金，明顯違反誠信原則。
  (二)其次，系爭工作規則並未訂明年終獎金與績效獎金等名目，
    唯獨規定「節金」，乃被告有意將其他獎金與春節、端午節
    、中秋節三節獎金合稱為節金，一併受系爭工作規則第47
    條之規範。故原告於核算節金成數時，應連同被告業已發放
    之年終獎金與績效獎金等金額一併計。由於原告認定節金之
    定義與範圍有誤，致其認定被告所發放節金成數有短少，顯
    有誤會。且系爭工作規則係於77年所制訂，當時被告經營獲
    利頗豐，為給予員工更多福利，才會訂定「節金」之發放標
    準，然現因市場競爭及環境變遷等因素，被告於91至96 年
    間之營運狀況確實處於嚴重虧損狀態，此非當時訂定系爭工
    作規則時所得預料，縱本院認為被告應受工作規則第47條第
    1項所拘束，被告亦得依民法第227之2條規定，請求免除依
    系爭工作規則應負之給付義務。況即便依原告主張被告應補
    發短少之節金，被告應補足者亦係當年度不足之成數，詎原
    告以離職當年度月薪乘上91年至95年度全部累積之短少成數
    ，亦有未合。並聲明：原告之訴及假執行之聲請均駁回；如
    受不利益之判決，願供擔保請准宣告免為假執行。
三、本件兩造協議爭執及不爭執事項如後（見本院卷第163頁）
    ：
  (一)不爭執事實：
  1.原告4人自70年7月起陸續受僱於被告，嗣於94年1月至95年
    11月期間，先後申請退休、離職，兩造間原存有僱傭契約關
    係，並有勞動基準法之適用。
  2.原告4人離職前6個月之平均薪資，原告辛○○為117,950元
    、原告丁○○為115,050元、原告戊○○為70,380元、原告
    乙○○為108,590元。
  3.被告於91年度以前，每年均按發給員工相當於3個月薪資之
    節金，但自91年至95年度均呈虧損，未有盈餘，僅發給員工
    0.33、0.7、0.33、0.5、0.34個月的節金。
  4.原告4人均為產業工會會員，並皆已於95年12月31日前離職
    。
  (二)爭執事項：
  1.被告工作規則第8章第47條規定中之「節金」性質為何？是
    否為勞務之對價而為工資之性質？抑或為恩惠性給與或福利
    事項？
  2.被告抗辯原告於91至95年間，已同意或默示同意被告每年依
    據公司經營狀況發給員工節金，是否可採？
四、得心證之理由：
  (一)按工資，謂勞工因工作而獲得之報酬，包括工資、薪金及按
    計時、計日、計月、計件以現金或實物等方式給付之獎金、
    津貼及其他任何名義之經常性給與均屬之，勞動基準法第2
    條第3款定有明文。又同法施行細則第10條並將勞工非因工
    作而獲得之對價，或雇主為單方之目的而為任意性、恩給性
    之給付，如春節、端午節、中秋節給與之節金、差旅費、差
    旅津貼及交際費等，明文排除於勞動基準法第2條第3款所稱
    「其他任何名義之經常性給與」範圍之外，以杜爭議，故依
    勞動基準法規定，需為勞工因工作而獲得之報酬，且屬經常
    性之給與者，始受勞動基準法關於工資規定之保障。
  (二)經查，被告制定工作規則係於第8章「福利事項」中之第47
    條第1項就節金之發放加以規定，與同規則第7章係就員工「
    薪資」之定義、發放、標準等加以規定，顯有不同，且依該
    條規定：「本公司每年對員工發給相當於薪資1至3個月之節
    金」等語，並未課予原告「應」發放該節金之義務，兩造復
    不爭執系爭節金係於端午節、中秋節、春節各發放一部分，
    且係按每名員工每月薪資發給一定基數等情（見本院卷第
    194頁），從而系爭節金應屬被告恩惠性給與，與原告勞務
    給付間，並未具有對待給付之同時履行性質，自難謂系爭節
    金乃原告勞務之對價而屬工資。故被告以其於91至95年間因
    自身財務狀況不佳，遂刪減原告之節金，尚不違於勞動基準
    法之規定。
  (三)次查，關於被告之91年度至95年度節金發放經過，證人即工
    會常務理事甲○○到庭結證稱：89年以後因公司營運狀況不
    佳，有找工會代表談關於節金發放比例，剛開始工會有認真
    討論過系爭工作規則第47條的規定，但因被告確實有虧損，
    工會認為強制被告依工作規則第47條規定發放節金對被告不
    利，對員工工作權也有影響，所以就依實際狀況與被告達成
    折衷發放較低比例節金之合意，工會是每年與被告派出的代
    表談，因之後幾成慣性，所以都由雙方談定後向理監事會口
    頭報備即可，工會會員透過薪水條就會知道發放金額，協商
    結果也會公告在工會的公佈欄上，原告4人於90至95年間未
    曾向工會就節金發放比例特別表示意見等語（見本院卷第
    204 頁至205頁），足認關於被告於90至95年間應發放節金
    比例，已經勞資雙方合意。參以原告譚志成於95年1月間擔
    任被告公司管理部主管，因被告公司94年度營運績效處於虧
    損狀態，乃以簽呈方式建請被告比照92、93年度發放標準，
    酌予員工0.33個月之節金，而原告丁○○時代理被告管理部
    經理，亦於93年、94年核發獎金總表上蓋章核准，亦有被告
    提出原告不爭執真正之簽呈、獎金總表存卷可按（見本院卷
    第60 至65頁），原告也不爭執渠等對節金給付比例變更未
    曾提出異議等情（見本院卷第193頁背面），則以系爭節金
    乃被告恩惠性給與，被告於91至95年間因本身財務狀況不佳
    而與勞方代表之工會成員達成酌給一定比例節金之合意，既
    未違反勞動基準法強制規定，原告復未能證明其於領受上開
    節金時有何反對或保留之表示，原告嗣且繼續為被告提供勞
    務，堪認被告抗辯原告已經同意並接受被告於91至95年間依
    據公司經營狀況發給員工一定比例節金等節為可採。
  (四)另查，被告固於97年間與產業工會協議，對95年12月31 日
    前在職且到職滿1年之員工發放0.5個月節金，為兩造所不爭
    執，然此乃被告因民營化後新的經營團隊對在職員工於工作
    規則之外另行所為之合意，亦經證人甲○○證述在卷（見本
    院卷第205頁），而原告4人於上開協議成立時既已未在職，
    且不合於上開協議約定得領取0.5個月節金之發放條件，原
    告自亦無從據此主張被告應比照在職員工發給渠等節金。
五、綜上所述，系爭節金屬被告恩惠性給與而非工資，被告且已
    於91至95年間與勞方合意發給較工作規則第47條第1項約定
    更低比例之節金，此一合意亦經被告以發給員工薪資條或由
    工會以公告方式公開揭示，其內容未違反勞動基準法強制規
    定，原告復未為反對之表示，嗣並繼續為被告提供勞務，應
    認原告已同意上開節金給付方式而受其拘束。從而，原告4
    人請求被告應分別給付原告辛○○351,491元、給付原告丁○○265,766元、給付原告戊○○148,718元、給付原告乙○○178,088元，及均自起訴狀繕本送達被告翌日起至清償日
    止，按年息5％計算之利息，均無理由，應予駁回。至其假
    執行之聲請，因原告之訴經駁回而失所附麗，應併予駁回。
六、本件事證已臻明確，兩造其餘之攻擊防禦方法及舉證，經本
    院審酌後，認均不足以影響本判決之結果，毋庸一一論列，
    併此敘明。
七、據上論結，本件原告之訴為無理由，依民事訴訟法第78條，
    判決如主文。
中    華    民    國    98    年    6     月    19    日
                    勞工法庭    法  官  管靜怡
以上正本係照原本作成
如對本判決上訴，須於判決送達後20日內向本院提出上訴狀
中    華    民    國    98    年    6     月    19    日
                                書記官  張婕妤


司法院資訊處製作；財團法人民間司法改革基金會備份。
